臺灣桃園地方法院民事判決　　　　　　　95年度訴字第1687號
原　　　告　丙○○
訴訟代理人　林清漢律師
被　　　告　丁○○
被　　　告　采園建設股份有限公司
法定代理人　甲○○
前列二人共同
訴訟代理人　邱清銜律師
上列當事人間請求返還價金事件，於民國96年7月10日辯論終結
，本院判決如下：
    主  文
原告之訴及假執行之聲請均駁回。
訴訟費用由原告負擔。
    事實及理由
一、本件原告起訴主張：
  (一)原告於民國95年6月20 日各別與被告丁○○、采園建設股份
    有限公司（下稱采園公司）簽定土地預定買賣合約書、房屋
    預定買賣合約書（下分稱系爭土地或房屋買賣契約），向被
    告丁○○購買其所有坐落桃園縣中壢市○○段775-10地號土
    地（下稱系爭土地），面積96平方公尺，土地總價新台幣（
    下同）6,552,000 元；向被告采園公司購買由其在系爭土地
    上興建工地名稱采園金都，建物編號A12 號之房屋（下稱系
    爭建物），房屋總價3,848,000 元，並於簽約當時，原告已
    依約給付被告丁○○買賣土地定金126,000元及簽約金504,0
    00 元；給付被告采園公司買賣房屋定金74,000 元及簽約金
    296,000 元，詎料原告簽約後至工地現場察看，竟發現其所
    購買系爭建物部分面積，有越界建築占用訴外人即證人戊○○所有坐落同段802-10地號土地之情，雖經原告告知有越界
    建築瑕疵後，被告丁○○旋即於同年8月18 日與證人戊○○
    簽定土地交換無償使用協議契約書（下稱土地交換使用協議
    ），並經鈞院公證處認證，雙方同意無償交換使用各自所占
    有部分面積土地，然已致原告所購買系爭土地無法自由使用
    、收益及處分。而被告采園公司興建房屋，卻發生越界建築
    情事，縱被告丁○○與被占有人即證人戊○○間有前開土地
    交換使用協議存在，約定雙方得就所占用土地面積為無償使
    用，惟出賣人即被告采園公司仍應擔保原告所購買之系爭建
    物免遭第三人拆除或無權占有他人土地之瑕疵。
  (二)被告雖以原告買受系爭建物當時業已知悉越界建築等情，且
    係原告自行二次施工加建所致，被告就越界建築乙情並無可
    歸責之事由，原告不得解除契約云云。查原告購買系爭建物
    當時業已發生本件越界建築情事，亦係被告出賣系爭建物當
    時既存之事實，絕非原告買受系爭建物後自行二次施工加建
    所致，縱需二次施工（即原告購買系爭建物含二次施工部分
    ）亦係被告之原契約責任，此有原證七被告製作采園金都編
    號A12 一樓店面配置參考圖可按，是被告就本件越界建築乙
    情，自應負瑕疵責任。
  (三)據證人戊○○、乙○○證言所稱，被告所搭建之系爭建物前
    於95年3至4月份間，即已發現有本件越界建築情事，且當時
    在未得鄰地地主即證人戊○○同意前，業已在占有同段802-
    10地號土地上打樁及開挖地基，明顯原告於同年6月20 日與
    被告簽訂系爭房地買賣契約前，系爭建物業已有侵占鄰地使
    用之瑕疵存在。雖被告及證人乙○○固均謂稱於訂約當時有
    告知原告系爭建物有越界建築情事云云，惟據前開土地交換
    使用協議之簽訂日而觀，卻係於95年8月18 日始為簽立，顯
    然原告於訂約當時即已知悉系爭建物有越界建築乙情，與常
    情不符。是則，依民法第354條、第359條、第259條第1項第
    2 款規定，被告丁○○應將已收取之前開土地定金及簽約金
    合計63萬元返還予原告，並計付自95年6月20 日起至清償日
    止之法定遲延利息，另依同法第349條、第353條、第227 條
    第1項、第254條、第259條第1項第2 款規定，被告采園公司
    應將已收取之前開房屋定金及簽約金合計37萬元返還予原告
    ，並計付自95年6月20日起至清償日止之法定遲延利息。
  (四)被告出賣系爭房地既有前述越界建築之瑕疵情事存在而違約
    ，原告爰以本件起訴狀繕本之送達為解除契約之意思表示，
    並依系爭土地買賣契約第7 條、房屋買賣契約第8 條第1 項
    約定，請求被告二人各應按原告前已繳交房地定金暨簽約金
    之相同金額（即被告丁○○63萬元、被告采園公司37萬元）
    ，加倍退還予原告。
  (五)退步而言，若認原告前述主張無理由者，惟原告購買系爭房
    地當時，被告並未告知系爭建物有越界建築之情事，若於訂
    約當時知悉僅能就占有鄰地即同段802-10地號土地交換使用
    ，而無法辦理分割及移轉登記，原告必將不會與被告簽訂系
    爭房地買賣契約。又系爭土地無法辦理分割及移轉登記，乃
    為買賣契約重要之內容，今原告購買系爭房地之意思表示有
    錯誤或被詐欺，爰依民法第88條、第92條第1 項規定，以本
    件起訴狀繕本之送達為撤銷之意思表示，並依同法第179 條
    規定，被告丁○○、采園公司應將各已收取之63萬元、37萬
    元，返還予原告，並計付法定遲延利息。為此，就先位聲明
    部分，爰依民法第349條、第353條、第354條、第359條、第
    227條第1項、第254條、第259條第1項第2款等規定起訴為請
    求，如先位聲明無理由者，另就備位聲明部分，爰依同法第
    179 條規定續為請求等語，並先位聲明：1.被告丁○○應給
    付原告126萬元，及其中63萬元自95年6月20日起，其餘63萬
    元自起訴狀繕本送達翌日起，均至清償日止，按週年利率5%
    計算之利息。2.被告采園公司應給付原告74萬元，及其中37
    萬元自95年6月20日起，其餘37 萬元自起訴狀繕本送達翌日
    起，均至清償日止，按週年利率5%計算之利息。備位聲明：
    1.被告丁○○應給付原告63萬元，及自起訴狀繕本送達翌日
    起至清償日止，按週年利率5%計算之利息。2.被告采園公司
    應給付原告37萬元，及自起訴狀繕本送達翌日起至清償日止
    ，按週年利率5%計算之利息；前開先、備位聲明均願供擔保
    ，請准為假執行之宣告。
二、被告則以：
  (一)系爭建物部分面積會發生越界建築乙情，肇因原告訂約當時
    為求系爭建物前段土地能有效利用，始另於第三人李志強簽
    定委建契約書，委託第三人李志強加建系爭建物前段部分（
    俗稱二次施工），致生系爭建物前段部分面積越界建築至鄰
    地之結果，且據該委建契約書後附之圖示而觀，其上即已明
    白標示地界線與增建部分之範圍，而有越界建築之情事，實
    與原契約無關。是則兩造於訂約當時，原告實已明瞭系爭房
    地買賣契約中並末包括二次施工加建部分，並將來該加建部
    分將會占用鄰地，此亦有訂約當日原告書立之加建確認書可
    按，並該加建確認書內載明背頁圖面標示紅色部分為一樓加
    建使用面積（即委託第三人李志強加建之範圍），是該加建
    部分既非屬原有既存建物範圍內之物，自不包含在本件房地
    買賣標的範圍內。而原告委託第三人李志強二次施工加建部
    分，工程款10萬元，係由原告與第三人李志強另行議價承作
    ，並不包括在系爭房地買賣總價1,040 萬元內，是原告一再
    指稱被告出售之系爭建物有越界建築情事，並非實在。原告
    另謂稱加建部分的契約書只有一張紙，加建金額為10萬元，
    因有法律上的問題，所以無法放入契約書內等語，惟據前開
    加建確認書而觀，其上已明確有加建之標示範圍，並載明加
    建事項於取得使用執照後方得以施作，是原告嗣後就加建部
    分將占用鄰地乙節諉稱不知，誠非屬實。另原告既自承確有
    另行委託加建之情及費用為10萬元，且因加建有法律上問題
    ，故無法放入契約書內，此當可與證人乙○○證稱伊有向原
    告說明二次施工加建部分有占用鄰地之事實相符。
  (二)據原告本件備位聲明所主張之理由而觀，顯然原告已承認於
    訂約當時業已知悉二次施工加建部分將占用鄰地及土地交換
    使用等情，僅因交換使用之土地無法辦理分割，此超出自己
    原有之預期，而主張意思表示有不健全或不自由之情。況證
    人戊○○亦證稱伊於原告當初買受時有告知原告越界使用糾
    紛致生不滿情事等語。從而，原告既非係在對該加建之坐落
    位置及占用鄰地等情毫無所悉情況下而與被告訂約，故原告
    以被告出售之系爭建物範圍與廣告圖示不符，主張被告有所
    欺瞞等情，俱難成立。
  (三)按民法第354 條以下規定之買賣瑕疵擔保制度，其用意係在
    維持交易之公平，避免買受人在未完全掌握標的物資訊之情
    形下，因資訊之不對等而遭到損害，故課予出賣人擔保之義
    務，以保障買受人之利益，惟在交易資訊充足下，買受人明
    知瑕疵卻出於自己計算仍願締約者，則既無資訊不對等之情
    形存在，出賣人自不負擔保責任，是以同法第355條第1項買
    受人於契約成立時，如知其物有前條第1 項條所稱之瑕疵者
    ，出賣人不負擔保之責。而本件原告既就系爭房地買賣當時
    現況完全明瞭，系爭建物未來另行二次施工加建部分之位置
    坐落與占用鄰地等情節，並已委託第三人李志強承作而訂定
    前開委建契約書，及書立前開加建確認書予被告在案。故有
    關兩造間本件房地買賣之訂約事宜，均係在原告充分掌握有
    關資訊後所為，則原告既明知既存之房地現況與未來加建部
    分將占用鄰地狀況下，仍願與被告訂約，自無交易不公平或
    任何資訊不對等之情事存在，依同法第355條第1項被告自不
    負任何擔保責任。
  (四)原告委託第三人李志強二次施工加建部分並未包含在本件房
    地買賣範圍內，且與鄰地地主即證人戊○○辦理土地交換使
    用，而涉及占用鄰地等情，在原告訂約當時皆已知曉。惟原
    告猶在本件備位聲明主張就與鄰地土地交換使用之約定有意
    思表示錯誤及被詐欺之情事云云。蓋當時被告即已向原告表
    明違章之加建部分會占用鄰地，並將盡力協助與鄰地地主交
    換土地之使用權，但從未保證交換之土地可分割，如今原告
    反謂稱其意思表示有錯誤或被詐欺，實不知其所云為何。蓋
    以原告於訂約當時，既已明知有二次施工之加建情事，則自
    無所謂意思表示有錯誤或被詐欺，而得撤銷之問題等語，資
    為抗辯，並聲明：1.駁回原告之訴。2.如受不利判決，願供
    擔保，請准宣告免為假執行。
三、兩造不爭執事項：
  （一）原告於95年6 月20日向被告丁○○購買坐落桃園縣中壢
        市○○段775-10土地（總價6,552,000 元）已給付價金
        63 萬 元，另向被告采園建設股份有限公司購買坐落前
        開土地之建物（總價3,844,000 元）已給付價金37萬元
        。
  （二）前揭建物之二次施工（即增建建物）部分有越界建築，
        占用鄰地。
  （三）被告丁○○已就上開建物越界建築所占用鄰地與鄰地所
        有權人戊○○為交換土地使用。
四、本件「原告於訂約時知悉增建建物占用鄰地」：
    本件原告起訴主張：其於訂立系爭買賣契約時，對於增建建
    物占用鄰地之事實並不知情等情。被告則以：原告知情置辯
    。經查：
    （一）證人即系爭房屋土地銷售員乙○○證稱：（問：是否
          認識原告？）認識，因為她來買房子是與我接洽的。
          （問：原告買房屋的時候，有無看過現場？）有，當
          時房屋已經蓋好，我們2 月份或3 月份已經蓋好。（
          問：系爭房屋與臨地間有無佔用土地的問題？）有，
          0.33坪左右，我有聽建設公司說有與地主交換土地。
          （問：0.33坪是在原來房屋的部分還是在其他部分？
          ）原來保存登記的部分沒有，是買主同意加建的部分
          佔鄰地0.33坪。（問：當初賣房子時，有無就二次加
          建部分佔用鄰地之情形詳細告知原告？）有。（問：
          對於鄰地的情形如何向原告說明？）因為我有提供施
          工圖來做解說，施工圖上面很明顯的可以看出有佔用
          鄰地；我有告訴原告說：佔用的土地有與鄰地的地主
          交換使用權。等情，參諸證人交由被告提出之施工圖
          （即被證三）Ａ12建物右上方確實有占用鄰地，可知
          原告於訂立本件房屋及土地買賣契約時應知悉增建建
          物占用鄰地。
    （二）證人乙○○證稱：（問：原告買房屋的時候，有無看
          過現場？）有，當時房屋已經蓋好，我們2 月份或3
          月份已經蓋好。二次施工部分的鋼筋及地基已經做好
          等情。證人戊○○亦證稱：他們施工時，就在我的土
          地上打樁及地基做好，是去年（即95年）3 、4 月間
          之情。本件兩造於95年6 月20日訂定系爭買賣契約，
          訂約時，系爭房屋已興建完成，二次施工之地基已做
          好，依常情，原告於購買系爭建物時，必會看屋，是
          原告於看屋時，必能知悉增建後房屋之坐落土地位置
          占用鄰地。
    （三）本件買賣標的之建物所坐落之土地呈前方（臨成章二
          街）窄、後方寬之形狀，右方與戊○○所有之土地相
          鄰（左方為被告興建之編號Ａ11建物），系爭建物右
          方之牆柱（以下簡稱右牆柱）前端與鄰地戊○○所有
          之土地地界「斜切」，該牆柱再往前「直線延伸」即
          至戊○○所有之土地，此觀諸原告提出之房屋預定買
          賣合約書之附件五全區房屋平面參考圖（附於原證二
          後）自明，兩造於上開平面參考圖上蓋章（或按指印
          ），顯見原告對於上開「系爭土地呈面窄後寬，系爭
          建物右牆柱往前直線延伸必占用鄰地」之情，於訂約
          時應可知悉。另觀諸原告提出之原證七Ａ12一樓店面
          配置參考圖之全區一樓平面圖及Ａ12一樓店面配參考
          圖均可清楚知悉：系爭Ａ12建物右前方已占用鄰地。
          再觀諸被告於96年7 月10日提出之本件加建契約書之
          附圖，亦可明顯看出增建後，建物右前方必占用鄰地
          。
    綜上所述，證人乙○○既已告知原告增建後有越界之情事，
    且原告看過實際屋況及增建地基後，再觀看全區房屋平面參
    考圖、加建契約書之附圖，此均可清楚知悉增建後建物有占
    用鄰地之情形。是被告抗辯原告於訂約時知悉增建後之建物
    占用鄰地之情，應可採信。
五、按買受人於契約成立時，知其物有瑕疵出賣人不負擔保之責
    。民法第355 條第1 項定有明文。本件原告於買賣契約成立
    時，即已知悉買賣契約之建物增建後有占用鄰地之瑕疵情形
    ，出賣人即被告即不負擔保責任，原告自不得依民法第359
    條規定解除契約。且原告於買賣契約成立時，即已知悉有占
    用鄰地情事，自無錯誤及受詐欺之情事，亦不得撤銷意思表
    示。是原告先位聲明以物之瑕疵解除契約之法律關係請求1.
    被告丁○○應給付原告126 萬元，及其中63萬元自95年6 月
    20日起，其餘63萬元自起訴狀繕本送達翌日起，均至清償日
    止，按週年利率5%計算之利息。2.被告采園公司應給付原告
    74萬元，及其中37萬元自95年6 月20日起，其餘37萬元自起
    訴狀繕本送達翌日起，均至清償日止，按週年利率5%計算之
    利息，為無理由。又原告另以錯誤或受詐欺而撤銷意思表示
    ，依不當得利之法律關係請求1.被告丁○○應給付原告63萬
    元，及自起訴狀繕本送達翌日起至清償日止，按週年利率5%
    計算之利息。2.被告采園公司應給付原告37萬元，及自起訴
    狀繕本送達翌日起至清償日止，按週年利率5%計算之利息，
    亦無理由，均應予駁回。原告之訴既經駁回，其假執行之聲
    請亦無所附麗，亦應併予駁回。
六、本件事證已臻明確，兩造其餘攻擊防禦方法及其他未經援用
    之證據，經斟酌尚無礙於本院前述之認定，無一一論究之必
    要，應予敘明。
七、結論：本件原告之訴為無理由，爰依民事訴訟法第78條，判
    決如主文。
中    華    民    國    96    年     7     月    24   日
                       民事第一庭法　官　吳爭奇
上為正本係照原本作成。
如對本判決上訴，須於判決送達後20日內向本院提出上訴狀。
中　  華　　民　　國　　96　　年　　 7　   月　　25   日
                                 書記官　梁麗雲
